【裁判字號】    98,訴,909
【裁判日期】    981215
【裁判案由】    損害賠償
【裁判全文】
臺灣臺北地方法院民事判決               98年度訴字第909號
原      告  甲○○
訴訟代理人  陳純仁律師
被      告  丁○○
訴訟代理人  賴盛星律師
            劉淑琴律師
上列當事人間請求損害賠償事件，本院於民國98年11月24日言詞
辯論終結，判決如下：
    主      文
原告之訴及假執行之聲請均駁回。
訴訟費用由原告負擔。
    事實及理由
一、按訴狀送達後，原告不得將原訴變更或追加他訴。但請求之
    基礎事實同一者，不在此限。民事訴訟法第255 條第1 項第
    2 款定有明文。本件原告起訴主張受被告誘導，誤認買賣債
    券等同定存，因而委由被告買賣國外債券致受存款損失等情
    ，依侵權行為法律關係訴請被告賠償損害，嗣於訴狀繕本送
    達後追加依民法委任關係請求被告為同一損害賠償。經核原
    告追加所據事實與原訴基礎事實同一。依首揭規定，原告之
    追加應予准許，合先敘明。
二、原告主張民國95年9 月19日原告至台北富邦銀行城中分行（
    下稱富邦商銀）辦理定期存款，由任職於該分行之理財專員
    即被告於同日為原告辦理定存新臺幣50萬元。原告復於同年
    9 月26日至同分行欲辦理新臺幣100 萬元定存，惟受被告遊
    說，以其中新臺幣10萬元投資股票型基金，並受被告誤導，
    以為買賣債券等同於定存，而以其中新臺幣90萬元投資債券
    型基金。嗣原告陸續在被告遊說下轉換債券標的，並於96年
    3 月間將上開投資及定存商品轉換成美金3 萬元定存。詎原
    告於97年9 月20日收到富邦商銀掛號信，始知所定存之美金
    3 萬元遭被告用於投資連動債，其中美金2 萬元購買新興向
    榮債券，另美金1 萬元購買頂尖雙配債券，而非國外定存，
    原告發現問題而贖回上開債券時，新興向榮債券之價值僅餘
    美金7244元、頂尖雙配債券價值僅餘美金5665元，原告總計
    受有美金1萬7091元之損害，折合新臺幣約56萬4003元。被
    告為富邦商銀之理財專員，為原告辦理存款、定存或被告所
    稱之投資，均收取手續費，總計約新臺幣6、7千元，依民法
    第528條、529條規定意旨，應認兩造間成立委任契約。原告
    95年9月至富邦商銀自始即向被告表示，原告之新臺幣100
    萬元存款為母親所遺留，要定存保本，指示極為明確，縱然
    被告建議將之存放國外銀行，原告之指示仍是要保本之定期
    存款，被告未依此原則辦理，故意違背原告欲辦理保本定存
    之指示，擅自改為投資連動債或債券，且又違反消費者保護
    法關於定型化契約應給予合理審閱期間之規定，未將其勸誘
    原告簽名之各文件副本或影本交付原告察閱，甚至於原告辦
    理上開新臺幣10萬元投資額之分次贖回時，竟夾雜其他投資
    文件未為說明即要原告簽名，且該等文件在各項投資標的與
    意見調查之選擇欄均為空白，致使原告無法判斷被告作業之
    內容，亦無法防範或減少損害，因而造成57萬元以上之損失
    ，被告不論依民法第184條或第544條規定均應負賠償責任。
    為此依民法第184條及第544條規定，訴請被告賠償損害，此
    二請求權相互競合，請優先審理侵權行為損害賠償請求權。
    爰聲明求為命被告給付原告新臺幣57萬元，及自支付命令送
    達翌日起至清償日止按年息5%計算之利息之判決，並願供擔
    保請准宣告假執行等情。
三、被告則辯稱原告向被告所屬富邦商銀投資購買之基金及連動
    式債券，共計7 檔，原告於投資申購「天達環球策略價值基
    金」、「聯博美國收益債券基金」、「美林雙配基金連動式
    債券」時，所簽署之「客戶聲明書」其第一項已載明「…
    對於本人於貴行往來之各項投資型商品交易、投資組合或各
    項信託財產運用指示與本人之投資屬性、投資風險承受度是
    否相符，概由本人自行評估並承擔相關投資風險，嗣後所有
    交易之決策執行，均將由本人自為判斷，本人絕不以對風險
    認知不足或其他理由而要求貴行承擔任何責任」。原告於投
    資購買上開產品後，曾多次申請提前贖回。依原告所填「特
    定金錢信託投資國內外有價證券贖回申請書」亦明揭「信託
    投資國內外有價證券」。足證原告係以投資之目的向被告任
    職之富邦商銀購買理財商品，並非以定存之目的辦理新臺幣
    及美金之定存。被告並未曾以原告所投資之美金3 萬元係為
    定存欺騙原告。原告係經被告說明相關基金及連動債之產品
    條件與風險後，始同意申購。被告自95年10月間起陸續為原
    告申購基金和連動債時，均提供銷售DM和產品說明書予原告
    審閱，並在原告瞭解及接受產品條件及風險後，由原告簽名
    確認。被告代原告申購前開基金和連動債後，亦均交付申購
    文件副本供原告存查，並於連動債之發行機構確定發行後，
    寄送產品成立通知書予原告，富邦商銀亦定期寄送基金和連
    動債對帳單予原告，原告顯然知其有委託富邦商銀申購基金
    和連動債。原告主張其以為被告為其辦理定存，不知有委託
    富邦商銀申購基金及連動債云云，顯非事實。又原告所投資
    之「頂尖雙配基金連動式債券」及「新興向榮指數連動式債
    券」之產品成立通知書內容，僅係規範發行機構應依約履行
    之條件，及原告同意依該條件申購該等連動債產品並願承擔
    投資風險，並非規範原告和被告雙方間權利義務關係之定型
    化契約條款，自不適用消費者保護法有關合理審閱期間之規
    定。原告主張被告交付之文件為定型化契約，被告未提供合
    理審閱期間有違消費者保護法規定云云，並非有據。再者原
    告向被告查詢基金或連動式債券價格時，被告皆依發行機構
    提供予富邦商銀之報價回覆之，並無欺瞞情事。被告亦從未
    向原告表示「新興向榮指數連動式債券」係保本商品。被告
    依原告之申請為原告投資上開理財商品，無任何責任可言。
    而商場之投資當然有風險存在，不能謂原告於投資後所生之
    損失，應由被告負賠償之責任。故原告訴請被告賠償其損害
    ，於法無據，請駁回原告之訴等語。
四、經查，原告於95年9 月19日至被告任職之富邦商銀尋求理財
    服務，由被告於同日為其辦理新臺幣50萬元之定存。原告基
    於被告之投資建議，自同年10月2 日起陸續向富邦商銀購買
    及贖回下列基金及債券：(1)95年10月2 日購買「天達環球策
    略價值基金」新臺幣10萬元，於95年11月21日以新臺幣10萬
    4855元贖回；(2)95年10月2 日購買「聯博美國收益債券」新
    臺幣90萬元，於96年3 月20日及5 月30日分兩次贖回，贖回
    金額合計為新臺幣91萬763 元，另取得配息新臺幣2 萬3466
    元；(3)95年12月5 日購買「寶源新興市場債券」（後改名為
    施羅德新興市場債券）美金8300元，於96年9 月26日、97年
    1 月25日、2 月18日、4 月21日、5 月5 日、9 月5 日、10
    月2 日分七次贖回，贖回金額合計為美金8134.95 元，另獲
    配利息美金685.19元；(4)95年12月18日購買「元氣先鋒基金
    連動式債券」美金1 萬元，於96年11月12日以美金1 萬790
    元贖回；(5)96年3 月23日購買「美林雙配連動式債券」美金
    2 萬元，於96年11月29日以美金2 萬858 元贖回，並獲配利
    息美金1182.72 元；(6)96年11月19日購買「頂尖雙配基金連
    動式債券」，金額美金1 萬元，到期日99年11月29日，於97
    年10月2 日提前申請贖回，獲配利息美金638.01元；(7)96年
    12月19日購買「新興向榮指數連動式債券」，金額美金2 萬
    元，到期日98年12月30日，於97年10月2 日申請贖回。總計
    原告向富邦商銀投資購買之基金債券共計7 檔，其中僅「元
    氣先鋒基金連動式債券」為保本型債券，其餘皆為不保本型
    投資等事實，為兩造所不爭，且有被告提出之交易申請書、
    約定書、說明書、聲明書等件附卷可稽，堪信為真正。
五、原告依侵權行為法律關係請求被告賠償損害，無非係謂被告
    明知原告至富邦商銀所欲辦理者為不損及存款本金之定期存
    款保本理財方式，竟為貪圖高額業績獎金，自95年9 月19日
    起至97年間，故意以不實訊息誘使原告誤信買賣債券即為定
    存或保本之理財方式，復趁原告簽署基金贖回文件時，夾帶
    其他債券空白申購文件，矇使原告誤簽而陸續將母親遺留之
    存款用於購買基金、債券等不保本商品，更隱瞞原告投資虧
    損之事實，使原告無法即時停損，因而受有損害等情，為其
    論據。惟按民事訴訟如係由原告主張權利者，應先由原告負
    舉證之責，若原告先不能舉證，以證實自己主張之事實為真
    實，則被告就其抗辯事實即令不能舉證，或其所舉證據尚有
    疵累，亦應駁回原告之請求，最高法院著有17年上字第917
    號判例可資遵循。經查原告主張前揭侵權行為原因事實，均
    為被告所否認。原告雖聲明人證楊蕓瑋、丙○○○乙○○○
    資證明。惟上開證人就原告如何透過被告向富邦商銀購買系
    爭7檔基金、債券商品之過程，並未親自見聞，僅在兩造發
    生爭執後之97年9月下旬至10月初，陪同原告對被告及富邦
    商銀主張權利時，聽聞兩造間對話。所為證言即無據為被告
    如何依原告指示辦理系爭基金、債券申購等事實之證明。雖
    證人楊蕓瑋證稱「我有問丁○○是否知道甲○○要定存，丁
    ○○說知道甲○○是要定存，我問丁○○為何有投資的動作
    ，丁○○有拿個單子給我看，說這單子上的也是保本的，與
    定存差不多，我問那這樣為何會有閃失，丁○○才翻上面比
    較小的字其上記載這是有條件限制，我問丁○○為何沒有在
    跌破那個限制時趕快告訴我朋友（即原告），丁○○回答我
    說他認為馬上就會漲回來」等語，惟據此仍不足證明被告有
    故以不實訊息誘使原告誤認購買基金、債券等同定存，或以
    夾帶文件方式令原告誤為簽署，或刻意隱瞞原告已為投資及
    投資虧損等侵害原告權利之事實。此外原告復未提出其他證
    據足證被告確有原告所指之侵權行為，則依上開最高法院判
    例意旨，原告依侵權行為法律關係請求命被告賠償損害，即
    應予駁回。
六、原告雖又主張被告受原告委任辦理定存等理財服務均收取手
    續費，兩造間有委任關係，被告未盡受任人義務應負損害賠
    償責任云云，亦為被告所否認。查原告係至富邦商銀尋求理
    財服務，無論原告所辦理者係定存抑或申購富邦銀行發行或
    代銷或受託購買之投資商品，其交易對象均為富邦銀行，被
    告僅為富邦銀行僱用執行事務之理財專員，於原告與富邦銀
    行間僅立於富邦商銀之債務履行輔助人地位，原告逕指被告
    為其受任人云云，核與常情顯然違悖，原告復未證明被告有
    何同意以個人名義受原告委任之情事，原告遽行主張兩造間
    有委任關係，並無可採。
七、原告既未證明被告有何侵害原告權利、利益，或有故意加損
    害於原告之侵權行為，兩造間亦無委任關係可言，則原告依
    侵權行為及委任契約之法律關係請求被告賠償損害，即無理
    由。從而原告求為如其聲明所示之判決，自不能准許，應予
    駁回。原告既受敗訴之判決，其假執行之聲請亦失所附麗，
    應併予駁回。至於兩造其餘主張陳述經核於本件勝敗之判斷
    無影響，爰不贅述。
八、依民事訴訟法第78條判決如主文。
中    華    民    國    98    年    12    月    15    日
                      民事第三庭  法  官  黃明發
以上正本係照原本作成
如對本判決上訴，須於判決送達後20日內向本院提出上訴狀
中    華    民    國    98    年    12    月    15    日
                                  書記官  陳怡如

司法院資訊處製作；財團法人民間司法改革基金會備份。
